臺灣高等法院刑事判決　　　　　　　　　　　　九十年度上更(一)字第一九四號
　　上　訴　人　台灣台北地方法院檢察署檢察官
　　被　　　告　乙○○
　　選　　　任
　　辯　護　人　楊曉邦
　　　　　　　　林之風
　　　　　　　　朱百強
右上訴人，因被告違反期貨交易法等案件，不服臺灣台北地方法院，八十七年度訴字
第一八０四號，中華民國八十八年三月十日第一審判決（起訴案號：臺灣台北地方法
院檢察署八十七年度偵字第七四五九號）提起上訴，經判決後，由最高法院發回更審
，本院判決如左：
    主      文
原判決撤銷。
乙○○共同未經許可，擅自經營期貨信託事業，處有期徒刑伍月，緩刑年。
    事      實
一、乙○○係設於台北市○○○路○段一四三號八樓香港商台盛投資管理有限公司（
    下稱台盛公司）台北辦事處負責人，明知該公司未在我國設立登記，亦未經我國
    政府認許，且未經主管機關財政部證券暨期貨管理委員會（下稱證期會）許可從
    事期貨信託事業及募集期貨信託基金，也不得以公司名義經營業務，竟即於八十
    六年五月間期貨交易法施行前，以提供投資人在台股指數現貨與台股指數期貨間
    ，進行避險及套利之交易宣傳，而台盛公司名義招攬不特定人投資購買台盛公司
    所發行之「台盛避險套利基金」，基金型態為開放式，並設有基金管理人與基金
    經理人，客戶至台盛公司台北辦事處填載台盛基金申購書後，連同欲購買之外匯
    金額及證明文件並申購手續費（百萬美元以下收取百分之二）寄至香港百慕達銀
    行，該銀行於收到客戶匯款及資料後，即寄交受益憑證乙份予客戶，另份寄予台
    盛公司台北辦事處，客戶另將購買基金之電匯水單傳真至該辦事處，以供核對，
    而擅自以台盛公司名義經營登記範圍以外之業務，並因而募集金額美金十七萬五
    千一百十四元，依當時匯率一美元約兌換新台幣三十元五角計算，折合新台幣約
    五百三十四萬零九百七十七元），所收取之手續費為美金三千零四元（折合新台
    幣九萬一千六百二十二元）。嗣自八十六年六月一日期貨交易法施行時起至八十
    七年二月間止，乙○○復夥同該辦事處之會計郭美珍及組長甲○○等人，共同基
    於犯意聯絡，以上揭同一方式，而以未在我國設立登記之台盛公司名義，擅自經
    營登記範圍以外之募集期貨信託基金業務，並計因而募集金額美金一千六百四十
    一萬六千七百四十四元（折合新台幣約五億零七十萬零六百九十二元），所收取
    之手續費為美金十六萬四千一百零四元（折合新台幣五百零五千一百七十二元）
    ，台盛公司台北辦事處並提供台股指數每日行情回報香港總公司基金經理人，擅
    自經營期貨信託事業，嗣於八十七年二月二十七日為法務部調查局台北市調查處
    搜索而查獲，並扣得如附表所示之物。
二、案經法務部調查局台北市調查處移送台灣台北地方法院檢察署檢察官偵查起訴。
    理      由
一、訊據被告乙○○矢口否認有右揭犯行，辯稱：台盛避險套利基金在香港如何募集
    伊並不清楚，申購基金之相關資料放在台北辦事處是台盛總公司放的，以備總公
    司人員來台時使用，基金是由總公司負責募集，台北辦事處並不負責募集工作，
    而該基金在台灣買賣股票，伊只是將每日股票成交情形回報給香港總公司，在台
    灣的基金申購者係將申購書自行寄往香港，基金申購價金亦直接匯往香港，基金
    之操作均係由香港之台盛公司為之，台北辦事處僅從事投資者指導申購匯款及贖
    回等手續，並無以台盛公司名義為募集基金行為云云。惟查，右開事實，業據被
    告乙○○於法務部調查局台北市調查處訊問時供承：「．．．台北辦事處主要業
    務為提供上述基金的資訊及宣傳資料給台灣的客戶參考，並提供台股指數每日行
    情回報香港總公司基金經理人及推薦介紹台灣客戶向台盛香港總公司購買基金，
    我則負責聯繫總公司，銀行及客戶之對帳工作。」（見偵查卷第二頁背面、第三
    頁），而證人即台盛公司台北辦事處會計郭美珍於台北市調查處訊問時供證：「
    台盛公司台北辦事處主要業務有提供基金的資訊，如台盛避險套利基金、台盛組
    合、指數基金等宣傳資料提供給客戶參考，及提供台股指數每日行情回報給總公
    司基金經理人，並推介客戶向台盛總公司購買基金。」（見偵查卷第十頁），另
    證人即購買基金之客戶丙○○於本院前審調查時及本院本審調查時到庭證稱台盛
    公司台北辦事處一位陳小組打電話給伊介紹買基金，後來陳小姐與該台北辦事處
    業務組長甲○○一起到伊家說明台盛避險套利基金，伊認為不錯就決定購買該基
    金，寫一張申購基金的申購書，依甲○○指示將錢匯到他們指定的香港帳戶，匯
    錢後打電話通知甲○○，並將匯款單傳真給甲○○，約兩個星期香港台盛公司就
    從香港寄一張受益憑證給伊云云（見本院上訴卷八十八年七月十九日訊問筆錄、
    本院上更(一)卷九十年十二月二十一日訊問筆錄），並提出印有台盛公司台北辦事
    處業務部組長甲○○之名片為證，而證人甲○○於本院調查時亦到庭證稱在台盛
    公司台北辦事處擔任組長，並每天要到台北辦事處上班，有與陳小組一起前往丙○○住處云云（見本院九十一年一月十八日訊問筆錄），雖證人甲○○另證稱伊
    與乙○○並無何隸屬關係，而伊不負責招攬購買台盛避險套利基金，只是台盛總
    公司如有派人來台要拜訪客戶，伊代為聯絡而已，而是該陳小姐招攬丙○○購買
    台盛避險套利基金，伊陪陳小姐過去而已云云，然查證人甲○○既係該台盛公司
    台北辦事處業務部組長，並在台北辦事處上班，又豈能謂與該台北辦事處及辦事
    處負責人被告乙○○無何業務上之隸屬關係，而其既擔任業務部組長，顯係如證
    人丙○○所述係向其說明招攬購買台盛避險套利基金，而非單純陪陳小姐前往而
    已，參酌證人甲○○為免其因而同涉本件犯行，因而難免多所掩飾，已難期其據
    實陳述，自應以證人丙○○之指述為可採。而證人即另購買基金之各戶雷知遠於
    偵查時亦供證：八十六年九、十月間伊收到台盛的介紹函，伊即過去了解，他們
    向伊解釋該基金的性質，伊覺得有興趣，有寫了一申購書，但實際並無繳款云云
    （見偵查卷第二四頁背面），且台盛公司台北辦事處設有電視螢幕牆，有照片數
    幀在卷可參，顯係供為觀看台股指數每日行情之用，而查台盛公司若確有在台投
    資買賣股票，則其每日買賣成交行為，儘可逕與下單之證券商或其所委請操作之
    投資公司對帳，又何須如被告所辯僅為每日回報股票買賣情形，而大費週章在台
    設立辦事處，另查該台北辦事處並放置有台盛公司基金投資說明書、台盛基金申
    購書、台盛基金申購流程及注意事項、台盛基金贖回轉換申請書、台盛避險套利
    基金投資客戶確認書等資料，此台盛公司台北辦事處若非從事招攬不特定人投資
    購買台盛公司所發行之「台盛避險套利基金」，何以放置有上揭資料供人取閱參
    考，並於該辦事處查獲購買該「台盛避險套利基金」之客戶姓名、購買日期及金
    額等資料乙份，茲依台盛公司所發行之「台盛避險套利基金」，顧名思義顯屬避
    險型基金，而依被告每日須將台股指數行情回報台盛總公司，是台盛公司招攬客
    戶購買該基金，乃係為提供投資人在台股指數現貨與台股指數期貨間，進行避險
    及套利之交易甚明，該台盛公司所發行之「台盛避險套利基金」，顯屬期貨信託
    基金之一種，被告招攬不特定人投資購買，足證被告確有為期貨信託基金之募集
    及經營期貨信託事業甚明。至證人胡錦琇、黃大祥、魏育民等雖供述購買基金之
    款項直接匯至國外，未與台盛公司台北辦事處接觸等情，然被告既供承客戶將購
    買基金的電匯水單傳真到台北辦事處作為日後與百慕達銀行傳真來的基金會計帳
    核對之用云云（見偵查卷第十頁正面），而依上揭查扣之台盛避險套利基金投資
    客戶確認書上亦載有向該等證人招攬而購買該基金之日期及金額等，是該等證人
    之所述，尚不能為有利被告之證明。茲查台盛公司並未向我國經濟部申請設立登
    記，該公司台北辦事處雖曾向經濟部報備，但該辦事處代表人不得在我國境內為
    任何營業行為，此有經濟部八十六年五月十日經（八六）商七三一九號公文稿附
    卷可稽，被告以台盛公司名義（辦事處）為基金募集及營業，如同前述，自違反
    公司法禁止規定。此外並有證期會八十六年七月二十四日（八六）台財證（五）
    第０四０二三號函、台盛公司基金投資說明書、台盛公司台北辦事處印行之宣傳
    簡介、台盛基金申購書、贖回轉換申請書、基金受益憑證、台盛基金申購流程及
    注意事項、投資客戶確認書、外國公司申請指派代表人在中國境內為法律行為報
    備卡影本，經濟部商業司函、報紙剪報影本等在卷可稽，綜上所述，被告所辯各
    節，要係卸責之詞，不足採信，事證明確，被告犯行洵堪認定。
二、按未經設立登記，不得以公司名義經營業務或其他法律行為，違反者，行為人應
    受刑事處罰，修正後公司法第十九條第一項、第二項定有明文。被告於行為後，
    公司法於九十年十一月十二日修正其中之第十九條，修正後該條之法定刑與修正
    前相同，修正前之公司法第十九條第二項並無比現行九十年十一月十二日修正公
    布之公司法第十九條第二項為有利被告，依刑法第二條第一項前段規定，應適用
    新法。又經營期貨信託事業，須經主管機關之許可並發給許可證照，始得營業，
    而期貨信託事業於募集期貨信託基金，非經主管機關核准，不得為之，期貨交易
    法第八十二條第一項、第八十四條第一項分別定有明文。查本件台盛公司係外國
    公司，以該公司台北辦事處募集期貨信託基金發行受益憑證，並運用期貨信託基
    金從事期貨交易，為期貨信託事業。詎乙○○明知該公司未在我國設立登記（亦
    未經認許），復未經許可經營信託事業，且未經該會核准募集期貨信託基金，即
    向投資大眾募集期貨信託基金，所為違反前開規定，係犯公司法第十九條第二項
    及期貨交易法第一百十二條第五款、第六款之罪，被告與在該台北辦事處擔任基
    金會計核對及推介客戶購台盛公司發行之基金等業務之郭美珍及負責對外招攬客
    戶投資購買台盛公司發行之基金之該辦事處業務部組長甲○○等人間，就所犯上
    開之罪，有犯意之聯絡及行為之分擔，均為共同正犯，被告以一經營募集之行為
    ，同時觸犯上開三罪名，為想像競合犯，應依刑法第五十五條規定，從一重之期
    貨交易法第一百十二條第五款之未經許可擅自經營期貨信託事業罪處斷。原審未
    詳加審究，細心勾稽，遽為無罪之諭知，自有未當，檢察官上訴意旨執此指摘原
    審判決不當，為有理由，則原判決既有可議，自應由本院予以撤銷改判，爰審酌
    被告之素行、犯罪之動機、目的、手段、所募集之金額、因而致生之危害及犯罪
    後之態度等一切情狀，量處有期徒刑五月。而查被告前未曾受有期徒刑以上刑之
    宣告，有本院被告全國前案紀錄表乙份在卷可憑，因擔任台盛公司台北辦事處負
    責人，一時虞疏，而犯法禁，惟雖違法募集期貨信託基金，然並未致生重大危害
    ，經已離職，被告經此次罪刑之宣告，爾後當知所警惕，諒無再犯之虞，是本院
    認被告所受本件刑之宣告，以暫不執行為適當，爰併予宣告緩刑三年，以啟自新
    。至扣案如附表之物為被告公司所有之物，爰不依法宣告沒收，併此明。
三、公訴意旨另以被告乙○○自八十六年五月間起至該月三十一日止招攬不特定人投
    資購買台盛公司所發行之「台盛避險套利基金」，而從事期貨信託事業及募集期
    貨信託基金，因認被告就此部分亦涉有期貨交易法第一百十二條第五款、第六款
    之罪嫌云云。惟查期貨交易法於八十六年六月一日始行正式施行，則在此之前，
    縱有未經許可擅自募集期貨信託基金，依罪刑法定主義原則，亦不受爾後施行之
    期貨交易法所規範，而犯該法第一百十二條第五款、第六款之罪，是被告此部分
    募集期貨信託基金行為尚屬不罰，惟公訴意旨認此部分為被告上開所犯期貨交易
    法第一百十二條第五款、第六款之罪之部分犯行，自不另為無罪之諭知，附此
    明。
據上論斷，應依刑事訴訟法第三百六十九條第一項前段、第三百六十四條、第二百九
十九條第一項前段，公司法第十九條第二項、期貨交易法第一百十二條第五、六款，
刑法第十一條前段、第二條第一項前段、第二十八條、第五十五條，第七十四條第一
款，判決如主文。
本案經檢察官林炳雄到庭執行職務。
中      華      民      國    九十一    年      三      月    二十八    日
                            臺灣高等法院刑事第三庭
                                審判長法  官  張  連  財
                                      法  官  李  英  勇
                                      法  官  張  傳  栗
右正本證明與原本無異。
如不服本判決應於收受送達後十日內向本院提出上訴書狀，其未敘述上訴之理由者並
得於提起上訴後十日內向本院補提理由書（均須按他造當事人之人數附繕本）。
                                      書記官  王  秀  雲
中      華      民      國    九十一    年      三      月    二十九    日
附錄：本案論罪科刑法條全文
期貨交易法第一百十二條第五款、第六款
有下列情事之者，處七年以下有期徒刑，得併科新台幣三百萬元以下罰金：
五、未許可，擅自經營期貨信託事業、期貨經理事業、期貨顧問事業或其他期貨服務
    事業者。
六、期貨信託事業違反第八十四條第一項規定募集期貨信託基金者。
公司法第十九條
未經設立登記，不得以公司名義經營業務或為其他法律行為。
違反前項規定者，行為人各處一年以下有期徒刑、拘役或科或併科新臺幣十五萬元以
下罰金，並自負民事責任；行為人有二人以上者，連帶負民事責任，並由主管機關禁
止其使用公司名稱。
附表:
1.台盛公司基金投資說明書乙份。
2.台盛公司台北辦事處印行之宣傳簡介二份。
3.台盛基金申購書一紙。
4.台盛基金申購流程及注意事項一紙。
5.台盛基金贖回轉換申請書一紙。
6.報紙剪報影本三紙。
7.避險套利基金投資客戶確認書。
8.客戶基金申購單及受益憑證資料乙冊。
